最高法院民事判決　　　　　　　　　 110年度台上字第2476號
上　訴　人　楊進益
訴訟代理人　劉韋廷律師
　　　　　　吳佩軒律師
　　　　　　張怡凡律師
被 上訴 人　楊進坤
　　　　　　楊進河
共　　　同
訴訟代理人　邱清銜律師
上列當事人間請求拆屋還地事件，上訴人對於中華民國110年1月
20日臺灣高等法院第二審判決（109年度上字第311號），提起上
訴，本院判決如下：
    主  文
上訴駁回。
第三審訴訟費用由上訴人負擔。
    理  由
一、本件被上訴人主張：
    ㈠兩造為坐落新北市○○區○○段000 地號土地（下稱系爭
      土地）共有人，應有部分原依序為伊等各6分之1、上訴人
      3分之2。兩造於民國85年間共同興建新北市○○區○○路
      0 段000巷0○0 號大樓社區（下稱系爭社區）時，已約定
      系爭土地管理方法為提供系爭社區住戶作為往來、停車使
      用。
    ㈡上訴人於104 年11月30日以贈與為原因，依序移轉系爭土
      地應有部分6分之1、60分之1 登記予訴外人江麗君、楊峻
      瑋（依序為上訴人配偶、子，下稱江麗君2 人；贈與後上
      訴人之應有部分為60分之29），其等於同年12月6 日簽訂
      土地使用管理決定書（下稱系爭管理決定書），未經伊等
      同意，擅以多數決方式，決定由其等共同管理使用系爭土
      地如新北市樹林地政事務所同年11月12日樹林站謄字第00
      0000號地籍圖謄本所示系爭土地之A部分（下稱A部分土地
      ），變更兩造於85年間約定之管理方法；上訴人並於 107
      至108年間，在A部分土地上搭建原審判決書所附新北市板
      橋地政事務所土地複丈成果圖（下稱附圖）所示鐵柱1至9
      之地上物（下稱系爭地上物），占有其中所圍起面積50.8
      6平方公尺土地（下稱附圖土地）為使用收益。
    ㈢上訴人非為全體共有人之利益而占有附圖土地，不屬民法
      第820條第1項所稱得以多數決方式決定之共有物管理行為
      ；其以架設系爭地上物方式占有使用附圖土地，為無權占
      有，造成系爭社區住戶之車輛無法通行系爭土地東邊臨馬
      路部分。爰依民法第767條第1項前段、中段、第821 條規
      定，求為命上訴人拆除系爭地上物，並返還附圖土地予伊
      等及全體共有人之判決（被上訴人逾上開請求之系爭地上
      物、土地面積部分，經於原審減縮如上）。
二、上訴人抗辯：
    ㈠系爭管理決定書係伊與江麗君2人依民法第820條第1 項規
      定，以多數決方式決定，無須得全體共有人同意，業經地
      政機關登記完畢，屬合法有效。
    ㈡伊未曾同意提供系爭土地予系爭社區住戶往來、停車使用
      。伊設置之系爭地上物為鐵製圍欄，用途僅在劃定兩造就
      系爭土地使用範圍之分界，伊未因此占有附圖土地，系爭
      社區住戶通行等均不受該地上物影響。被上訴人未有任何
      權益受到妨礙，卻提起本件訴訟，實屬權利濫用等語。
三、原審維持第一審所為上訴人敗訴之判決，駁回其上訴，理由
    如下：
    ㈠兩造為系爭土地之共有人，應有部分原依序為被上訴人各
      6分之1、上訴人3分之2，嗣上訴人於104 年11月30日以贈
      與為原因，依序移轉系爭土地應有部分 6分之1、60分之1
      登記予江麗君2 人（贈與後上訴人之應有部分為60分之29
      ），並於同年12月6 日簽訂系爭管理決定書，以共有人及
      應有部分均過半數之多數決方式，決定由其等3 人共同管
      理使用系爭土地中A部分土地。上訴人於107至108 年間在
      其上搭建如附圖所示系爭地上物，占用面積（即附圖土地
      ）達50.86 平方公尺，並提供其友人停放車輛，上訴人係
      先以簽訂系爭管理決定書，再藉由於其上搭建系爭地上物
      方式，就附圖土地為排他性之使用。
    ㈡依證人即系爭社區住戶陳玉英、范誼珍證述：系爭土地係
      供住戶停車使用，有一個鐵門對外區隔，每個住戶都有遙
      控器；系爭地上物放置後，已經無法再開關該白色鐵門等
      內容；再佐以系爭社區大樓出入口面向系爭土地，於上訴
      人設置系爭地上物前，長久以來系爭土地由系爭社區住戶
      進出及停放車輛，並由該社區住戶以遙控器操作該白色鐵
      門以維護社區安全，均未見土地所有權人即兩造有所異議
      等情，足認被上訴人主張兩造於85年間共同興建系爭社區
      時，已合意提供系爭土地予該社區住戶藉以對外通行道路
      及停放車輛使用乙節，與事實相符。兩造原既同意以前開
      方式管理、使用系爭土地，若欲終止，僅得經全體共有人
      同意為之，此即民法第820條第1項所稱「除契約另有約定
      外」之情形，上訴人不得在事後僅以訂立系爭管理決定書
      之多數決方式變更該已存在之管理方法，上訴人於其上設
      置系爭地上物，占有附圖土地，屬無權占有。
    ㈢雖然被上訴人本件請求將造成上訴人無法占有附圖土地，
      惟可避免被上訴人於系爭土地之所有權能遭不當侵害，亦
      可使系爭社區住戶得以繼續依兩造85年間所約定管理方法
      使用系爭土地，被上訴人行使權利所得利益與上訴人所受
      損害間並無輕重失衡情形，被上訴人自非權利濫用。
    ㈣從而，被上訴人依民法第767條第1項前段、中段、第 821
      條規定，請求上訴人拆除系爭地上物，返還附圖土地予被
      上訴人及其他全體共有人，為有理由，應予准許。
四、本院之判斷：
    ㈠按修正前之民法第820條第1項規定：共有物，除契約另有
      訂定外，由共有人共同管理之。共有物分管契約乃共有人
      就共有物管理方法所成立之協議，依此項規定，僅得由共
      有人全體共同協議訂定之。為促使共有物有效利用，民法
      第820條第1項至第4項於98年1月23日修正後規定如下：共
      有物之管理，「除契約另有約定外」，應以共有人過半數
      及其應有部分合計過半數之同意行之。但其應有部分合計
      逾2/3者，其人數不予計算（第1項）。依前項規定之管理
      顯失公平者，不同意之共有人得聲請法院以裁定變更之（
      第2項）。前2項所定之管理，因情事變更難以繼續時，法
      院得因任何共有人之聲請，以裁定變更之（第3 項）。共
      有人依第1 項規定為管理之決定，有故意或重大過失，致
      共有人受損害者，對不同意之共有人連帶負賠償責任（第
      4 項）。是以新法修正施行後，共有人對於共有物之管理
      ，除得經共有人全體同意以契約約定外，亦得以多數決決
      定，甚至由法院裁定變更之。惟倘經全體共有人訂立未定
      期限之分管契約，約定各自占有共有物之特定部分而為管
      理者，則該分管契約之終止，須經全體共有人同意始得為
      之，此即第820條第1項所稱「除契約另有約定外」之情形
      ，共有人尚不得逕以多數決方式終止分管契約，變更共有
      物管理方法。惟倘因情事變更難以繼續時，依第3 項規定
      ，法院得因任何共有人之聲請，以裁定變更之。
    ㈡次按分管契約之成立，應由共有人全體以協議訂立，明示
      或默示均可，亦不以訂立書面為必要。又證人之證言是否
      可採？審理事實之法院本得衡情酌定；取捨證據、認定事
      實屬於事實審法院之職權，若其取捨、認定並不違背法令
      ，即不許任意指摘其採證或認定，以為上訴理由。
    ㈢本件原審參酌兩造之陳述及上開證人之證述，並綜合兩造
      確於85年間共同興建系爭社區等相關事證，認定兩造自85
      年間共同興建系爭社區時，已合意成立提供系爭土地予該
      社區住戶藉以對外道路通行及停放車輛使用之未定期限分
      管契約，上訴人不得再以多數決之系爭管理決定書終止該
      分管契約，變更系爭土地管理方法之決定，因而以上揭理
      由為上訴人敗訴之判決，經核於法洵無違誤。上訴論旨，
      就原審採證、認事及契約解釋之職權行使及其他與判決基
      礎無涉之理由，指摘原判決不當，求予廢棄，非有理由。
      末查本件原審認定兩造係於85年間成立分管契約，審判長
      並於109 年12月30日言詞辯論期日特別指出此爭點，兩造
      均就此表示意見（見原審卷424、425頁），上訴意旨指陳
      原審未說明兩造何時成立分管契約及審判長未行使闡明權
      云云，均有誤會；又上訴人提出之本院109 年度台上字第
      2291號判決，並未就民法第820條第1項所規定「除契約另
      有約定外」情形加以闡述；且與本件為土地全體共有人訂
      立未定期限之分管契約後，如何終止始為適法之事實不同
      ，尚不得援引為有利於上訴人之判斷，附此敘明。
五、據上論結，本件上訴為無理由。依民事訴訟法第481 條、第
    449條第1項、第78條，判決如主文。
中    華    民    國   110    年    10    月    6     日
                      最高法院民事第六庭
                          審判長法官  魏  大  喨  
                                法官  李  寶  堂  
                                法官  李  文  賢  
                                法官  林  玉  珮  
                                法官  邱  瑞  祥  
本件正本證明與原本無異
                                      書  記  官
中    華    民    國   110    年    10    月    12    日